【裁判字號】    97,裁,1820
【裁判日期】    970313
【裁判案由】    新型專利舉發
【裁判全文】
最  高  行  政  法  院  裁  定
                                     97年度裁字第01820號
上  訴  人  利益得股份有限公司
代  表  人  甲○○
訴訟代理人  黃章典律師
            陳初梅律師
被 上訴 人  經濟部智慧財產局
代  表  人  王美花
參  加  人  乙○○
上列當事人間新型專利舉發事件，上訴人對於中華民國96年11月
22日臺北高等行政法院96年度訴字第402號判決，提起上訴，本
院裁定如下：
    主  文
上訴駁回。
上訴審訴訟費用由上訴人負擔。
    理  由
一、按對於高等行政法院判決之上訴，非以其違背法令為理由，
    不得為之，行政訴訟法第242條定有明文。依同法第243條第
    1項規定，判決不適用法規或適用不當者，為違背法令；而
    判決有同條第2項所列各款情形之一者，為當然違背法令。
    是當事人對於高等行政法院判決上訴，如依行政訴訟法第24
    3條第1項規定，以高等行政法院判決有不適用法規或適用不
    當為理由時，其上訴狀或理由書應有具體之指摘，並揭示該
    法規之條項或其內容；若係成文法以外之法則，應揭示該法
    則之旨趣；倘為司法院解釋或本院之判例，則應揭示該判解
    之字號或其內容。如以行政訴訟法第243條第2項所列各款情
    形為理由時，其上訴狀或理由書，應揭示合於該條項各款之
    事實。上訴狀或理由書如未依此項方法表明，或其所表明者
    與上開法條規定不合時，即難認為已對高等行政法院判決之
    違背法令有具體之指摘，其上訴自難認為合法。
二、本件上訴人對於高等行政法院判決上訴，係以：(一)依鈞院96
    年度判字第970號、95年度判字第1283號判決之見解，認為
    新型專利之標的僅限於實體的「形狀、構造、裝置」，專利
    申請專利範圍中若含有不屬於實體的形狀、構造或裝置的敘
    述，不得解讀為該篇新型專利之特徵，而僅得以實體的形狀
    、構造或裝置與引證案相比對。則原審若捨棄系爭案申請專
    利範圍第13項之文字僅能得到之扳手頭部具有三個孔，其中
    兩個孔之間形成一較窄的連接部位以增加結構強度，實與引
    證一第三圖的揭露完全相同，原應認定該項申請專利範圍不
    具新穎性，而撤銷原處分及訴願決定。上訴人更提出台大劉
    正良教授之意見以茲為二者技術比對上之補充，其意見包含
    認為二者實質相同，故系爭案不具新穎性。又原審進一步取
    「不需另外加工打通第二容置部位及第三容置部位」之加工
    （製程）方法之敘述與引證一的階級孔如何加工製造加以比
    對，得出系爭案具有加工簡單之優點故具進步性之結論，顯
    然原判決違背專利法關於新型標的之規定，將不得為新型標
    的製程方法特徵納入比對，而非僅判斷引證案是否揭露其製
    程以外之特徵，致生錯誤認定系爭案申請專利範圍第13項具
    新穎性與進步性的結論。(二)原判決已認為系爭案申請專利範
    圍第I3項並非強調『不需另外加工打通第二容置部及第三容
    置部』加工方法之描述，而是以該製程方法的描述來界定扳
    手本體上形成各個容置部之形狀或構造，但原判決卻未因此
    而排除系爭案「不需另外加工打通第二容置部及第三容置部
    」的製程方法，不將其納入新型專利特徵與引證一比對，而
    僅比對系爭案與引證案各容置部的形狀構造；相反地，原判
    決一再強調因為引證一的階級孔必須採用先鑽小孔再鑽大孔
    的兩階段加工方法論斷系爭案「不需另外加工打通第二容置
    部及第三容置部」有加工簡單之優點。顯然原判決一方面認
    為「不需另外加工打通第二容置部及第三容置部」重在描述
    形狀構造之特徵，另一方面卻又不單純比對引證案與系爭案
    之形狀與構造，而將系爭案「不需另外加工打通第二容置部
    及第三容置部」之加工方式納入比對，認定系爭案有「加工
    簡單」之優點，前後裡有顯然矛盾，為違背法令。(三)關於剔
    除系爭案之加工特徵以與引證案比對之結果，以及即使不剔
    除系爭案之加工特徵而與引證案比對之結果，上訴人於原審
    提出之專家意見書中均有詳明之分析，原審不察，將兩種情
    形混雜論斷，致生矛盾之結論，損及上訴人及一般公眾之權
    益，於證據取捨實亦有違背法令之瑕疵等語，為其理由。
三、本院經核上訴意旨，無非係就原審取捨證據、認定事實之職
    權行使，及依職權本其自由裁量權所酌定，指摘其為不當，
    並就原審已論斷者，泛言未論斷，而未具體表明合於不適用
    法規、適用法規不當、或行政訴訟法第243條第2項所列各款
    之情形，難認對該判決之如何違背法令已有具體之指摘。依
    首揭說明，應認其上訴為不合法。
四、據上論結，本件上訴為不合法，依行政訴訟法第249條第1項
    前段、第104條、民事訴訟法第95條、第78條，裁定如主文
    。
中    華    民    國    97    年    3     月    13    日
                    最高行政法院第二庭
                        審判長法官  高  啟  燦
                              法官  侯  東  昇
                              法官  黃  合  文
                              法官  廖  宏  明
                              法官  楊  惠  欽
以  上  正  本  證  明  與  原  本  無  異
中    華    民    國    97    年    3     月    14    日
                              書記官  邱  彰  德


司法院資訊處製作；財團法人民間司法改革基金會備份。
